---
title: "EpiLat Blog - Tutorial 1"
subtitle: "Introducción a R: Instalación, sintaxis y estructuras basicas"
author: "Zulma M. Cucunubá"
date: "24/10/2018"
output:
  rmarkdown::html_document:
    theme: spacelab
    highlight: zenburn
    code_folding: 
    toc: true
    toc_depth: 2
classoption: landscape
fontsize: 24pt


---

----------------------------------------------------------
Para volver a __EpiLat Blog__ https://zmcucunuba.github.io
----------------------------------------------------------

```{r setup, include=FALSE}
knitr::opts_chunk$set(echo = TRUE)

```
# Introducción

En este capitulo trataremos los temas de sintaxis y estructuras en R.


__*Estructuras*__ se refiere al tipo de elementos que podemos encontrar en R: vectores, matrices,  dataframes, funciones, entre otros. 

__*Sintaxis*__ se refiere a las reglas generales de cómo escribir comandos, condicionales, loops, funciones, entre otros. 

__*Ambientes*__ se refiere a los diferentes ambientes que encontramos en R y que permite que ciertas funciones actúen o no en algunos de ellos.  



## Qué es R?

R es un software libre que permite realizar diversas tareas relacionadas con la ciencia de datos, las cuales incluyen entre otras:
- Manejo y organización de datos

- Análisis estadístico

- Modelización de datos

- Reportes automatizados

- Páginas Web

- Visualización estática

- Visualización dinámica para plataformas interactivas de visualización como ShinyApp

- Interacción con otros lenguajes de programación (SQL, Bash, Phyton, C++, Stan, entre otros)

- Programación en equipo 

En resumen, los usos de R son diversos y crecientes en la medida en que se trata de un software de programación libre donde cualquier persona puede contribuir construyendo nuevos usos los cuales son de acceso libre.


## Porqué usar R en Epidemiología

Hay  una lista creciente de razones para usar R, listaré a continuación las cuatro razones que personalmente considero son las mas importantes y que están ínter-conectadas:

1. *Acceso libre*: La disponibilidad de datos en fuentes de acceso libre es creciente. Igualmente la disponibilidad de datos en general, lo cual hace que incrementalmente vamos a requerir herramientas, habilidades que de forma rutinaria nos permiten ingreso y manipulación de datos de múltiples fuentes de información.

2. *Automatización*: R permite un flujo de trabajo adecuado para la implementación de rutinas de analistas, las cuales una vez estandarizadas pueden ser usadas para análisis repetitivos (rutinarios) o fácilmente adaptados para otras situaciones.

3. *Teconología de punta*:  el número y calidad de paquetes de análisis estadístico y epidemiológico en varios lenguajes de programación crece todos los días, y así mismo nos vemos en la necesidad imperiosa de estar al día en la tecnología mas relevante para la epidemiología y análisis en salud. _R_ permite interacción con múltiples lenguajes de programación y por lo tanto es una primera puerta a muchas posibilidades y exploración de varias tecnologías de análisis.


4. *Reproducibilidad* la transparencia en el análisis de datos es de creciente importancia en nuestra área. La posibilidad de que los resultados que obtenemos sean tan claros que oros investigadores puedan facilmente reproducirlos y mejorarlos es un aspecto clave para el avance de la epidemiología.





## Pre-requisitos para este curso

En mi experiencia personal, las características más importantes para aprender un lenguaje de programación sin caer en la frustración son: *dedicación* y *atención a los detalles*. La fluencia llegará con la práctica y el tiempo. 

Aunque no existen pre-requisitos como tal, algunos de los conocimientos previos que ayudarán a avanzar más rápidamente en los contenidos de este curso son en su orden:

1. Conocimientos básicos de estadística y matemática. A más conocimiento mejor! 

2. Experiencia en otro lenguaje de programación

3. Conocimientos previos en epidemiología

4. Conocimientos en temas de salud



# Instalación de R y RStudio

_R_ es el el software base y _RStudio_  es una interface que se ha creado para trabajar en R de una forma más amigable e intuitiva en especial para personas que no somos programadores de base.

Cada uno de estos programas deben instalarse por separado y según corresponda al computador en el cual se va a trabajar. 

Para instalar _R_ hay que hacerlo desde la pagina de CRAN: 
https://cran.r-project.org/

Para instalar _RStudio_ se hace desde su página. La versión _free_ es perfectamente suficiente para trabajar en _R_: https://www.rstudio.com/products/rstudio/download/

Una vez ambos estén instalados, el programa se abre desde _RStudio_ y desde allí podemos empezar a abrir una sesioón de _R_.




# Estructuras básicas en R

Existen tres tipos básicos de estructuras en R:

- Homogéneas: vectores atómicos, matrices, arrays

- Heterogéneas: dataframes y listas

Veamos cada una de estas estructuras en más detalle


## Vectores atómicos

Estas son las estructuras más sencillas de R y son de tres tipos:

- a. Numéricos

- b. Lógicos

- c. Caracteres

- d. Integrales


```{r}

a <- c(1, 2, 3, 4)  

b <- c(TRUE, FALSE, FALSE, TRUE)

c <- c("A", "B", "C", "D")

d <- c(1L, 2L, 3L, 4L)

```


Para evaluar qué tipo de elemento tenemos en el ambiente global podemos usar el comando *str*

```{r}
str(a)
str(b)
str(c)
str(d)
```


## Matrices

Las matrices corresponden a estructuras un poco mas complejas. Como características principales:

- Una matriz está compuesta de vectores de un solo tipo

- Una matriz solo tiene dos dimensiones


```{r}

Ma <-  matrix(data = a, nrow = 2, ncol = 2)
Ma

Mb <-  matrix(data = b, nrow = 4, ncol = 3)
Mb

Mc <-  matrix(data = c, nrow = 4, ncol = 4)
Mc

Md <-  matrix(data = d, nrow = 4, ncol = 5)
Md

dim(Md)

```



## Arrays

Un array es un tipo especial de matriz, solo que en lugar de solo dos dimensiones puede tener tres o más.

Así, un array de dos dimensiones es exactamente una matriz.


```{r}
arr <- array(data = c(a,a,a), dim = 10)

dim(arr)
```



## Dataframes

Un *dataframe* es la estructura bidimensional, similar a una matriz, pero cuyos componentes pueden ser diversos.

```{r}
# Data frame
r <- data.frame(a, b)
s <- data.frame(r, c, d)
## Note: data frames do not allow atomic vectors with different length 
## When the length of the atomic vector is smaller than the length of the data frame, the data frame coerce the atomic vector to its length

r[2] # [] returns the second component of the data frame (same structure)
str(r$a) # $ returns an atomic vector (different structure)

```


## Listas

Un *lista* es la estructura más compleja que existe, y puede estar compuesta de todas las estructuras anteriores. Una lista permite manejar grandes cantidades de elementos y son estructuras muy útiles.

```{r}



# Data frame
r <- data.frame(a, b)
s <- data.frame(r, c, d)
## Note: data frames do not allow atomic vectors with different length 
## When the length of the atomic vector is smaller than the length of the data frame, the data frame coerce the atomic vector to its length

r[2] # [] returns the second component of the data frame (same structure)
str(r$a) # $ returns an atomic vector (different structure)


# Lists
##Is a collection of hetereogeneus structures 
ll <- list (a, b, Ma, Mb)

ll[1] # [1] returns the first component of the list (same structure)

ll2 <- list (a = a, 
             b = b,
             c = c, 
             r = r)
str(ll2$a) # returns the mentioned element with the form of an atomic vector (different structure)
str(ll2$r)

```


# Funciones

Una función es una de las características más importante de la programación en R. Una función es un objeto más en _R_, el cual creamos mediante el comando _function_.

Las funciones se dividen en:

- Funciones base: son las funciones que están por defecto en _R_. Por ejemplo la suma _sum_, la multiplicación _*_, la mediana _median_, o incluso otras más complejas como el resumen básico de estadísticas _summary_.

- Funciones en paquetes: son las funciones que vienen cuando instalamos un paquete de R el cual no es base de R.


- Funciones propias: son las funciones que creamos a nuestro gusto para realizar algún análisis en que estemos interesados.


Los componentes básicos de una función son:

- _nombre:_ es el nombre que le damos a la función (ejemplo: _my.fun_)

_ _input o argumento:_: es la serie de elementos que necesito modificar mediante la función.

_ _cuerpo:_ es la serie de operaciones o modificaciones que realizo al argumento. El cuerpo puede contener un modelo de análisis por ejemplo.

_output:_ es el resultado de aplicar la función. Si el output es un valor o serie de valores específicos los puedo especificar mediante la función _return_.

_environment:_ es el ambiente que se crea dentro de la función que hace que no vaya al ambiente global. Este tema lo explicaré en más detalle abajo: 

Veamos la estructura básica de una función mediante un ejemplo extremadamente sencillo para calcular el Indica de Masa Corporal a partir del peso y la talla:


```{r}


my.fun <- function(peso, talla){
  IMC      <- peso/talla^2
  unidades <- 'kg/m2'
  output <- paste(round(IMC,1), unidades)
  
  return(output) 
}

my.fun(peso = 50, talla = 1.5)

```



# Paquetes en R

Un paquete de R es simplemente un conjunto de funciones organizado de tal manera que podemos utilizar estas funciones sin necesidad de hacerlas nosotros mismos. Para instalar paquetes nuevos solo necesitamos utilizar el comando _install.packages_. 

Veamos a manera de ejemplo coómo instalar el paquete __readxl__ el cual permite leer archivos de excel en _R_. 


Primero podemos revisar de qué se trata el paquete en la página de CRAN: https://cran.r-project.org/web/packages/readxl/index.html.

Ahora instalemos el paquete.



```{r, eval=FALSE}
install.packages('readxl')
library(readxl)

```




# Ambientes

Cuando estamos en una sesión de R es muy importante entender el ambiente en que nos encontramos. Hay tres tipos de ambientes:

1. __Ambiente global__: este ambiente es el que encontramos por defecto cuando abrimos una sesión nueva en R. El ambiente incluye: funciones, vectores, matrices, daf=dataframes, y también los programas instalados y requeridos para esa sesión. 

Fácilmente podemos observar en qué ambiente nos encontramos, usando el comando *environment* en la consola:

```{r}
environment()
```

En este caso el sistema nos indica que estamos en el *ambiente global* o *R_GlobalEnv*


__. __



2. __Ambiente de la función__: este ambiente solo lo podemos observar  cuando vemos la función por dentro. Veamos una función base de *R* usando la misma función *environment*

```{r}
environment(mean)
environment(my.fun)

```




# Lecturas Recomendadadas

Algunos recursos que recomiendo son:

- El arte de programar en R (Básico)

Este libro contiene las herramientas más importantes para programación básica en R. Es muy sencillo y creo que de hecho se puede terminar todo completo en unas pocas horas. 
https://cran.r-project.org/doc/contrib/Santana_El_arte_de_programar_en_R.pdf
 
- Estadística básica en R

Este libro contiene las herramientas de estadística básica: probabilidad, distribuciones, estimación, contraste de hipótesis. Todo con ejemplos muy sencillos en R.
https://www.uv.es/ayala/docencia/nmr/nmr13.pdf
 

- RStudio basics (video)

Este vídeo está en inglés, pero toca  temas básicos de R y RStudio (instalación, estructura de RStudio) y aspectos de sintaxis (estructuras, condicionales, loops, funciones, etc) que son ejercicios básicos de programación de forma muy didáctica. Es muy sencillo y dura 1 hora pero una persona puede pasar varias horas hasta hacer todos los ejercicios. 
https://www.youtube.com/watch?v=fDRa82lxzaU
 
 
- R for Data Science

Este libro es en inglés, pero los ejemplos son sencillos y además ya introduce temas más de actualidad como 'tydiverse' y 'ggplot' que hoy en día los usamos todo el tiempo. 
https://r4ds.had.co.nz/index.html
 
Para personas que ya tengan previa/intermedia experiencia con R, y con el fin de que avancen, les dejo este par de libros que me han ayudado mucho en los últimos años. 
 
 
- Efficient R Programming

Este libro explica más acerca como mejorar el código, organización, flujo de trabajo, reportes y aspectos de eficiencia de la programación.  Personas que quieran hacer su tesis de maestría usando R, este libro les va a servir muchísimo. 
https://csgillespie.github.io/efficientR/
 
 
- Advanced R Programming

Este libro es un poquito más avanzado, pero en realidad los primeros 8 capítulos son un repaso buenísimo de aspectos básicos. 
http://adv-r.had.co.nz/


